【裁判字號】    90,上易,1762
【裁判日期】    901009
【裁判案由】    恐嚇等
【裁判全文】
臺灣高等法院刑事判決                          九十年度上易字第一七六二號
    上  訴  人
    即  被  告  庚○○
    選任辯護人  范光柱
                李佩昌
                陳逢源
右上訴人因恐嚇等案件，不服臺灣新竹地方法院八十九年度易字第八六九號，中華民
國九十年四月二十六日第一審判決（起訴案號：臺灣新竹地方法院檢察署八十九年度
偵字第二九八六號）提起上訴，本院判決如左：
    主  文
原判決關於恐嚇取財罪部分撤銷。
庚○○被訴恐嚇取財部分無罪。
    事  實
一、公訴意旨略以：上訴人即被告庚○○與告訴人壬○○、乙○○夫妻係鄰居，癸○○為乙○○之姊夫。因庚○○懷疑癸○○與其妻黃彭秋月有不正常往來（所涉妨
    害家庭罪業經原審法院另以八十九年度易字第七一一號判決在案），遂於民國八
    十九年二月二十一日晚上，邀請壬○○及癸○○二人至新竹縣湖口鄉和興村二十
    五鄰長威新城一三四號住處聊天，至同晚十時三十分，庚○○因故與癸○○發生
    言語衝突，竟持發令槍，敲打癸○○頭部，致癸○○受有頭部外傷、挫裂傷之傷
    害，壬○○上前勸架，庚○○復以該發令槍毆打壬○○，使壬○○亦受有頭部外
    傷、前額挫裂傷等傷害。幸乙○○前來尋找壬○○，葉、鄒二人利用開門之際逃
    跑（傷害部分業已撤回告訴）。庚○○因而心有不甘，竟意圖為自己不法之所有
    ，於翌日晚上八時三十分許，至壬○○、乙○○在同鄉○○路○段二０八巷五十
    弄二號之住處，將壬○○、乙○○二人叫至書房，向渠等恐嚇稱：要交付新台幣
    （下同）三百四十二萬元，否則就要殺掉壬○○及癸○○等語，壬○○、乙○○
    因而心生畏懼，乙○○並跪下懇求，庚○○同意降至一百萬元後即行離去。壬○○、乙○○二人趕緊打電話告知癸○○，並到處向朋友借錢，並於二十三日即前
    往新竹縣警察局竹北分局湖口分駐所報警，嗣因庚○○懷疑壬○○等報警，表示
    不用送錢來而未遂，因指被告涉有刑法第三百四十六條第三項、第一項之恐嚇取
    財未遂罪嫌。
二、查檢察官指被告有恐嚇取財之犯行，無非告訴人壬○○、乙○○、癸○○等之指
    訴以及朱秀文、張佳強二人之存款存摺支出明細附卷可稽。惟訊據被告庚○○固
  坦承曾於八十九年二月二十二日晚上八時三十分許到告訴人壬○○、乙○○之住
    處之事實，惟自始堅決否認有何恐嚇取財之犯行，辯稱：我那天是告訴人通知我
    去說要談事情，我去那裡是要壬○○及乙○○二人轉告癸○○，請他把我的太太
    還給我而已，我待了約十分鐘，看我太太不在我就走了，我沒有恐嚇他們等語。
三、惟按犯罪事實應依證據認定之，無證據不得推定其犯罪事實。又不能證明被告犯
    罪者，應諭知無罪之判決，刑事訴訟法第一百五十四條、第三百零一條第一項分
    別定有明文。次按事實之認定，應憑證據，如未能發現相當證據，或證據不足以
    證明，自不能以推測或擬制之方法，為裁判基礎（最高法院四十年臺上字第八六
    號判例參照）。又認定犯罪事實，所憑之證據，雖不以直接證據為限，間接證據
    亦包括在內，然無論直接或間接證據，其為訴訟上之證明，須於通常一般之人均
    不致於有所懷疑，而得確信其為真實之程度者，始得據之為有罪之認定，倘其證
    明尚未達到此一程度，而有合理性懷疑之存在時，即無從為有罪之認定，此亦有
    最高法院七十六年臺上字第四九八六號判例可資參照。且告訴人 (自訴人) 之指
    訴係以被告受刑事處分為目的，是其陳述是真實，應調查其他證據以資證明，最
    高法院五十三年台上字第六五六號及五十二年號台上字第一三００號判例同採此
    旨。
四、經查：
(一)查本件告訴人壬○○、乙○○係夫妻，癸○○係乙○○之姐夫，癸○○因與被告
    之配偶發生通姦情事，經被告之子在家中發現，雙方因而結怨，並經被告提起妨
    害家庭之告訴，嗣並經原審法院審理終結，判決有罪在案，此有原審法院八十九
    年度易字第七一一號判決一件附卷可參 (見原審卷第六二頁至六七頁) ，又雙方
    更於在前一日之二十一日晚上，為談判此事，雙方不和發生肢體衝突，互控傷害
    ，是可見雙方怨尤甚深無誤，則告訴人所為之指訴是否屬實而可採信，仍有詳加
    調查之必要。查告訴人壬○○、乙○○於八十九年二月二十五日雖在警訊中證稱
    ：被告於八十九年二月二十二日晚上二十時三十分許到伊住處向伊夫妻說要解決
    昨晚那件事，恐嚇要拿出三百四十萬，三天內如果不交出來的話，就要伊二人的
    命等語 (見偵查卷第九頁、十二頁) ；惟乙○○在偵查中則指證：二十二日被告
    到伊住處，要伊付三百四十二萬元，如果錢不拿出來要殺伊老公，及姐夫 (即癸○○)云云 (見偵查卷第二五頁)；壬○○在原審時，經原審訊以：被告如何恐嚇
    你？時，答稱：「我鄰居是警察，他說大家出來談一談，二十二日晚上八、九點
    ，被告來我家拉我及我老婆到書房：：，他說他載綠帽子，他兄弟不會放過我與
    癸○○，我老婆求他放了我們，他算一算說要一千萬，我太太馬上跪下，：：被
    告改口說要五百萬，：：後來被告說要三二四萬，，我說不是我，為何要找我，
    他說沒關係，反正他很早就沒有父親，不希望我小孩像他一樣，，我們都很害怕
    ，：：，至於一百萬的是當時我老婆很害怕，提議給一百萬，：：，被告說他隔
    天中午前要拿到錢他才離開，：：」等語 (見原審卷第十九頁) 。依上開情節所
    述，告訴人就被告以何理由藉詞恐嚇，以及被告恐嚇取財之金額均有不符，則告
    訴人之指訴，是否實在已非無疑。
(二)雖告訴人舉證人李甲○○、辛○○證明，當日晚上被告確曾到告訴人住處恐嚇取
    財，李甲○○、辛○○在場目睹之事實。且經證人辛○○在偵查中及本院訊問時
    、李甲○○分別在原審及本院到庭，證述曾在告訴人住處泡茶聊天時，見到被告
    到告訴人住處找告訴人壬○○夫妻屬實，但證人倆均不能明確證述，該日日期為
    何，( 李甲○○證稱係二月二十二日晚上到告訴人住處，但亦稱係因伊接著佛堂
    要辦大活動法會所以記得係二月二十二日，但經本院訊問佛堂法會在何日卻稱不
    記得云云，顯見李甲○○之供詞亦不能憑認上開日期─見本院卷第一０六頁 )，
    且依告訴人前開指訴，被告係於是日晚上八時三十分許到其住處恐嚇，而李甲○○卻證稱當晚八時至告訴人住處，大約八時二十分即離開 (見本院卷第一０六頁
     )，顯見時間亦有矛盾。況證人李甲○○、辛○○兩人均一再證稱，被告係與告
    訴人夫妻到書房談話，倆人對被告與告訴人之談話內容均不知。雖辛○○證稱，
    被告到場後壬○○夫妻入內與被告談話後，乙○○曾出來比了個手勢，把姆指、
    手指作一個圓圈，大約表示錢的意思云云，但亦自承乙○○未說明何事，伊即告
    辭等語 (見偵查卷第二八頁、本院卷第七一頁) ，是證人李甲○○、辛○○之上
    開證詞非無瑕疵，況縱上開證人李甲○○、辛○○之證詞屬實，亦無法直接證明
    被告有向告訴人恐嚇取財之事實。
(三)再查告訴人自承本案發生後約二十日，壬○○曾打電話給羅濟垣，跟羅表示被告
    向伊稱要包一些紅包給他的兄弟，不然他的兄弟會找伊麻煩云云，請羅濟垣出面
    協調等情 (見偵查卷第三九頁反面) ，再依告訴人壬○○提出之伊與羅濟垣、乙○○三人之談話錄音內容，羅濟垣稱：「這件事情本來就跟你們沒有關係」時，
    乙○○答稱：「是我姐夫 (指癸○○)去報案，我們要撤銷告訴也不能撤」、「
    他喝些酒很晚來鬧 (指被告) 說要殺我們全家，嚇到我們搬家」等語 (見原審卷
    第一二四頁) 。查告訴人壬○○、在事後向羅濟垣說明時對於被告如何加以恐嚇
    ，所述情節又與其前開指訴不同，而依告訴人乙○○上開所述，根本未指訴被告
    有何圖取財物之情節。則被告究竟有無向告訴人等以恐嚇之方法要求交付財物，
    尤有可疑。再查依證人羅濟垣及證人鍾義忠在原審到庭結證，事後分別受告訴人
    所託前去向被告表示告訴人說願意付錢予被告時，被告均未表同意，且未與羅濟
    垣、鍾義忠談錢的事，並在鍾義忠來談時向鍾說：這是他的家務事，並說鍾義忠
    來這裡管什麼等語，鍾義忠因而即離去。羅濟垣前去說告訴人要包個紅包給被告
    時，被告又向羅濟垣說：你知道個屁，這不是錢的問題等語 (分見原審卷第一０
    ０、一０二頁) ，凡此，益證被告並無圖取財物之目的。被告所辯伊僅為其妻與
    癸○○通姦之事出面爭執要求把伊妻子交還，並無圖取財物之辯解，應無不實，
    非不足採。
(四)雖告訴人壬○○又指稱：伊因而向朱秀文及朱女之姐借款，於翌日 (即二十三日
    ) 至新竹及新埔兩地銀行取款，而由朱秀文、及朱女大姐之子張佳強二人之帳戶
    中提款各五十萬，並由癸○○前去報警，伊於是日上午陸續在兩地銀行取款後，
    約將近十時到家，抵達住處時警員丁○○已在家裡，乃依警員之指示將紙鈔上之
    號碼抄錄部分後，於八十九年二月二十三日早上通知被告前來取款，但被告事先
    知情報警一節，不敢出面取款，向告訴人壬○○表示，錢不要送來云云，並提出
    朱秀文、張佳強之銀行存摺支出明細、鈔票號碼三紙為憑，並舉證人朱秀文及警
    員丁○○為證。查證人朱秀文於偵訊時固結證稱：乙○○於二月二十三日晚上打
    電話給我，叫我要救她老公的命，哭著說要借一百萬元，我說我沒有那麼多錢，
    就答應她會先向我三姊借，我三姊再請大姊之兒子張佳強借我五十萬元，我與壬○○到我大姊家拿張佳強借的五十萬元，我再一起把我的五十萬元交給壬○○等
    語（見偵查卷第三八頁背面至第三九頁），惟查依告訴人所指，伊於二十三日上
    午即已取款到家，但依證人朱秀文之前開證詞證稱二十三日晚上乙○○才向伊借
    款等語兩人對於借款時間之供述即有不符，又依上開說明，告訴人壬○○與朱秀
    文兩人對於告訴人如何提領及取得款項之情節，所供亦顯有矛盾。則朱秀文之證
    詞即瑕疵，難以遽信。再查朱秀文設於新竹市第一信用合作社，及張佳強之新竹
    國際商業銀行於二月二十三日固均有各五十萬元之提款記錄，但查新竹市、新埔
    及告訴人壬○○在新竹縣口湖鄉之住處三地之間，跨越多處鄉鎮，距離不近，加
    上提款作業時間，壬○○稱當日早上九時銀行開始營業後，接連趕赴兩地取款後
    ，得否於上午十時趕回其住處，亦非無疑。而證人即警員丁○○到庭證稱，曾於
    二月二十三日到告訴人壬○○住處，該日早上十時癸○○到警察局報案，伊即到
    壬○○住處處理癸○○報案之事，並安排提醒把鈔票記下號碼，並電話誘捕被告
    ，伊到壬○○住處時，葉某已經在家，錢也一疊疊在現場 (見本院卷辯論筆錄 )
    ，是依上開告訴人與證人之證詞，則告訴人指該日上午十時二十分許，打電話要
    被告前來取款一節是否實在，尤有疑問。雖證人丁○○在偵查中證稱當天壬○○
    打電話給被告時，伊好像聽見被告表示壬○○他們有報案，叫他們錢不要送錢來
    了 (見偵查卷第三八頁) ，但證人丁○○在本院調查時則證稱：伊只是在壬○○
    聽電話時，站在旁邊很小聲的聽到被告說他不要過來，至於被告說你們有報案警
    察在附近埋伏一節，則是聽壬○○所說 (見本院卷第一０九頁) ，是警員丁○○
    之證詞亦不能直接證明被告有向告訴人要求交付財物之事。是依上開所述，證人
    之證詞均不能直接證明被告有犯罪之情形。告訴人指訴被告有向其恐嚇付款之情
    節，均係依憑告訴人自己所指述，及告訴人自己之所為之情節，而告訴人與被告
    結怨甚深，自難單憑其指訴即認被告犯罪。
(五)雖告訴人等與被告爭執，二十二日當日雙方及癸○○究竟是否於當日下午至壬○○住宅協談通姦及傷害之事，證人即在場之鄰居警員丙○○及告訴人壬○○之姐
    妹葉秀英在調查時到庭證稱係當日下午進行，被告所舉證人李章城則到庭證述係
    當日晚上進行，並舉證人即其任教之富岡國中老師己○○證明是日為富岡國中開
    學日，下午一時許被告在該校開校務會議，被告下午四時三十分許接女兒即其學
    生戊○○後才離開學校等語。但查被告已自承是日晚上前去告訴人金義住處，則
    其二十二日下午之前開時間是否在學校開會，即不足以影響其自承晚上曾去壬○○住處之事實之認定。又被告對二十二日晚上八時三十分許到告訴人住處之供詞
    亦有矛盾，在警訊中初稱係帶女兒去找母親，沒有進去葉宅 (見偵查卷五頁) ；
    嗣又稱伊有進入告訴人壬○○住處去找伊妻等語 (見偵查卷第二八頁) ；嗣又稱
    去壬○○家十分鐘即離去云云 (見原審卷二三三頁) 。惟按犯罪事實依法應依證
    據認定之，不得以被告之反證不能成立，持為認定被告之證據，最高法院二十一
    年上字第四七四號判例著有明文。查本件被告對於前開二十二日是否去告訴人住
    處之情節所供固明矛盾。但告訴人之指訴及證人朱秀文等之證詞既有瑕疵，且未
    提出具體之佐證，已如前述，本件既查無足以直接憑認被告犯罪直接證據，參諸
    上開判例要旨，自不能以其前此之辯解有矛盾或不成立，即予論罪科刑。
(六)綜上所述，被告之辯解．尚堪採信。此外，本院復查無其他積極證據足以證明被
    告確有檢察官所指犯行，自不能遽以恐嚇取財罪相繩。
五、原審未予詳查，遽為論罪科刑之判決。被告上訴否認犯罪，指摘原判決此恐嚇取
    財部分不當，即有理由，應由本院將原判決此部分撤銷，另為被告無罪之判決。
據上論斷，應依刑事訴訟法第三百六十九條第一項前段、第三百六十四條、第三百零
一條第一項，判決如主文。
本案經檢察官鄭龍照到庭執行職務。
中      華      民      國    九十      年      十    月       九       日
                              臺灣高等法院刑事第十庭
                                  審判長法  官  溫  耀  源
                                        法  官  黃  金  富
                                        法  官  何  菁  莪
右正本證明與原本無異。
不得上訴。
                                        書記官  吳  瑞  英
中      華      民      國     九十     年      十    月       十六     日


司法院資訊處製作；財團法人民間司法改革基金會備份。
